臺灣高等法院臺中分院民事判決　　　94年度上易字第95號
上　訴　人　戊○○　　住台中市○○路五六號
訴訟代理人　甲○○　　住台中市○○路五六號
被　上訴人　台中縣清水鎮公所
法定代理人　丁○○　　住台中縣清水鎮○○里鎮○路一０一號
訴訟代理人　梁基暉律師
上列當事人間返還不當得利事件，上訴人對於中華民國93年12
月28日臺灣台中地方法院93年度訴字第937號第一審判決，提起
上訴，本院於94年5月10日言詞辯論終結，判決如下：
    主　　文
原判決關於駁回上訴人後開第2、3項之訴部分及訴訟費用之裁判
除確定部分外均廢棄。
被上訴人應再給付上訴人新台幣10,138元，及自民國93年5月1日
起至清償日止，按年利率百分之五計算之利息。
被上訴人應自民國93年4月23日起至將坐落台中縣清水鎮○○段
西勢小段第26-6地號如附圖Ｂ部分所示面積0．0014公頃土地返
還上訴人或前開土地徵收之日止，按年給付上訴人新台幣2038元
。其餘上訴駁回。
第一、二審訴訟費用除確定部分外，由被上訴人負擔百分之一，
餘由上訴人負擔。
    事實及理由
一、被上訴人之法定代理人已由唐溢滄變更為丁○○，則被上訴
    人具狀聲明由丁○○承受唐溢滄本件訴訟，核無不合，應予
    准許。
二、上訴人主張坐落台中縣清水鎮○○段橋頭小段第237-40地號
    （下稱系爭237-40號）與同鎮○○段西勢小段第26-6地號（
    下稱系爭26-6號）土地均為上訴人所有，被上訴人未經其同
    意，亦無任何使用權源，竟自民國八十年間起，擅自占用上
    訴人所有之上開土地，闢建為道路使用迄今，致上訴人受有
    不能使用、收益之損害。而無權占有他人之土地，可以獲得
    相當於租金之利益，為社會通常之觀念，上訴人自得依不當
    得利之規定，請求被上訴人返還。依土地徵收條例第58條第
    5 項徵用土地應發給所有權人依公告現值百分之十計算每年
    補償費之規定，因上訴人從未於地政機關舉辦規定地價或重
    新規定地價時之公告期間內為申報地價之行為，依法應以公
    告現值之百分之八十為申報地價，則上訴人相當於租金之損
    害，系爭237-40號土地每年為新台幣（下同）138,320元（
    土地面積133×公告現值13,000×0.8×0.1＝138,320），系
    爭26 -6號土地每年為157,040元（土地面積151×公告現值
    13,000×0.8×0.1＝157,040），上訴人自88年4月23日起至
    93年4月22日止起訴前5年之損害為1,476,800（（138,320+1
    57,040）×5＝1,476,800）。爰請求被上訴人給付1,476,80
    0元及自起訴狀繕本送達翌日即93年5月1日起算之法定遲延
    利息，暨自93年4月23日起至交還或徵收系爭237-40、26-6
    號土地之日止，按年給付295,360元（上訴人於原審係請求
    依系爭237-40、26-6號土地之公告現值每平方公尺13,000元
    計算相當租金之損害金，因此請求被上訴人給付1,846,000
    元及利息，暨按年給付369,200，上訴本院後改依公告現值
    之八成請求）。經原審判決被上訴人應依系爭237-40號土地
    申報地價每平方公尺2,080元之年息百分之七計算之相當租
    金損害金即96,825元及自93年5月1日起算之法定遲延利息，
    暨自93年4月23日起至將系爭236-40號土地返還或該土地徵
    收之日止，按年給付19,365元，被上訴人就原審命其給付之
    部分並未聲明不服，此部分業已確定，因此扣除原判決所命
    被上訴人給付之部分，上訴人上訴聲明求為命被上訴人再給
    付137,975元及自93年5月1日起算之法定遲延利息，暨自93
    年4月23日起至將系爭237-40、26-6號土地返還或該土地徵
    收之日止，按年給付275,995元之判決。
三、被上訴人則以其係於84年間為闢建台中縣清水鎮○○○街道
    路而使用系爭237-40號土地，又於80、81年間為興建清水鎮
    ○○街○路地下道而使用系爭26-6號土地。而系爭26-6號土
    地實際為供公眾通行數十年之既成道路，有公用地役關係，
    土地所有權人即上訴人已無從自由使用收益，於公用地役關
    係存續時，並無不當得利可言。且上訴人請求返還相當租金
    之損害金，應依土地法第97條及平均地權條例第16條之規定
    ，以系爭237-40、26-6號土地之申報地價為計算標準，上訴
    人主張依土地徵收條例第58條第5項所定之公告現值百分之
    十計算其所受損害，並無依據等語，資為抗辯。
四、兩造不爭執之事實：
　(一)系爭237-40號土地面積133平方公尺，及系爭26-6號土地面
    積151平方公尺，均為上訴人所有。
  (二)被上訴人於84年間為闢建清水鎮○○○街道路而使用系爭
    237-40 號土地，並未徵收該土地及發放補償費給上訴人。
  (三)被上訴人於80、81年間為興建清水鎮○○街○路地下道而使
    用系爭26-6號土地，亦未徵收該土地及發放補償費給上訴人
    。
　(四)系爭237-40號整筆土地面積133平方公尺均為被上訴人鋪設
    清水鎮○○○街道路所使用。系爭26-6號土地經台中縣清水
    地政事務所測量結果，其中如附圖Ｂ部分所示土地面積14平
    方公尺為被上訴人興建清水鎮○○街○路地下道所占用，如
    附圖Ａ部分所示土地面積60平方公尺則為現有道路所占用。
　(五)系爭237-40、26-6號土地附近為住宅區，系爭237-40號土地
    供道路使用，附近有黃昏市場。
五、本件兩造爭執之事項：
  (一)占用系爭26-6號如附圖Ａ部分所示土地之現有道路是否為既
    成道路？
  (二)系爭237-40、26-6號土地相當於租金之損害如何計算？
六、本院得心證之理由：
　(一)占用系爭26-6號如附圖Ａ部分所示土地之現有道路是否為既
    成道路？
  1.系爭26-6號土地經台中縣清水地政事務所測量結果，該土地
    面積151平方公尺，僅如附圖Ｂ部分所示土地面積14平方公
    尺為被上訴人興建清水鎮○○街○路地下道所占用，及如附
    圖Ａ部分所示土地面積60平方公尺為現有道路所占用，其餘
    77平方公尺與被上訴人無關，而清水鎮○○街○路地下道係
    被上訴人於80、81年間所興建，是如附圖Ｂ部分所示土地面
    積14平方公尺自非既成道路所占用，上訴人主張系爭26-6號
    整筆土地面積151平方公尺土地均為被上訴人闢建道路所占
    用，及被上訴人抗辯系爭26-6號土地皆為既成道路所占用，
    即均不可採。故系爭26-6號土地是否有為既成道路所占用，
    有爭執者應僅限於如附圖Ａ部分所示土地，即通過系爭26-6
    號土地之現有道路是否為既成道路。
　2.被上訴人於八十年間興建清水鎮○○街○路地下道時，即已
　  由承辦人員丙○○以原規劃之地點因兩側出口牽涉私有土地
    糾紛，簽請變更設計改由直接銜接現有既成巷道興建，經獲
    得核准改由現有位置直接銜接既成巷道，乃會占用到上訴人
    系爭26-6號如附圖Ｂ部分所示土地，此有證人丙○○於80年
    9 月19日簽准變更設計之簽呈在卷可稽（附原審卷第119頁
    ），而該簽呈之真正復經證人丙○○於原審法院審理及本院
    履勘現場時證述屬實（見原審卷第83頁、本院卷第50頁），
    則由丙○○上開簽呈所示，通過系爭26-6號土地之現有道路
    於80年間被上訴人興建清水鎮○○街○路地下道之前即已存
    在，且當時已是供眾人通行之既成道路。此外丙○○亦證稱
    該道路於其小時候即民國60幾年間即為既成道路，其於小時
    候騎腳踏車回外婆家就是走該道路等語（見原審卷第84頁、
    本院卷第52頁），益證該道路確屬既成道路。
  3.系爭26-6號土地係於73年3月8日由同段26號土地分割出來，
    同段26號土地在分割前之面積為0.0213公頃即二釐二毛，由
    洪要炳於65年10月22日出售予上訴人，此有卷附之土地登記
    謄本及土地登記簿謄本為證（附原審卷第15頁、本院卷第31
    、32頁）。據證人即洪要炳之兒子乙○於本院履勘現場時證
    稱：分割前之26號土地（包括系爭26-6號土地）於65年間出
    售之前是由我耕作，該土地約二釐多，我耕作約一釐多，當
    時有田埂路，之後因旁邊有人建屋，砂石車要經過，才設有
    碎石道路，嗣里長向被上訴人爭取才又舖設柏油，被上訴人
    於舖設柏油時，是依當時現狀道路舖設，沒有拓寬等語（見
    本院卷第53、54頁）。由證人乙○所述分割前26號土地面積
    二釐多（實際為二釐二毛）僅耕作一釐多，可見分割前26號
    土地證人乙○僅耕作一部分，應有部分土地為田埂路或碎石
    道路所占用。而該田埂路或碎石道路有通過分割前26號土地
    ，當時若田埂路僅供私人通行，土地所有權人洪要炳或上訴
    人豈有允許鄰地興建房屋而舖設碎石道路以便砂石車通行之
    理，亦不可能允許於碎石道路舖設時予以拓寬，顯然在65年
    間左右，即有供公眾通行之田埂路或碎石道路經過分割前26
    號土地，是證人乙○所稱於65年間分割前26號土地無路可通
    ，應不可採。之後被上訴人應地方民情之需要，就原有之碎
    石道路予以舖設柏油而成現有道路，該道路即非被上訴人於
    興建清水鎮○○路地○道時開闢，亦非被上訴人所開通。被
    上訴人既僅在供公眾通行之道路上舖設柏油方便鎮民通行，
    並無拓寬之行為，亦難認被上訴人有占用上訴人土地之情事
    。而該道路供不特定之公眾所通行，於公眾通行之初，土地
    所有權人並無阻止之情事，且確實供公眾通行之時復無人記
    憶，應已經歷久遠之年代，自應屬既成道路。
  4.系爭26-6號土地係於73年3月8日由同段26號土地分割出來，
    該分割係因台中縣清水地政事務所為辦理台中港特定區公共
    設施預定地逕為分割登記，此有該地政事務所94年4月15日
    清地測字第0940005916號函在卷可稽（附本院卷第72頁），
    顯然系爭26-6號土地之分割與該土地為既成道路所占用無關
    。而系爭26-6土地在分割前即已存在，當時係屬於同段26號
    土地之一部分，僅在分割之後始產生26-6地號，並非在分割
    之後才存在系爭26-6號土地，則既成道路於系爭26-6土地分
    割之前即通過原同段26號土地，該為既成道路所占用之原同
    段26號土地，在73年3月8日台中縣清水地政事務所逕為分割
    時地號編為同段26-6號，該道路是否為既成道路即與系爭26
    -6號土地之分割無涉。上訴人以系爭26-6號土地於73年3月8
    日由同段26號分割出來，主張系爭26-6號土地於分割之後始
    能供通行之用，自無可採。
　5.清水鎮○○街○路地下道，被上訴人之承辦人員丙○○係於
    80年9月19日簽請變更設計，改道經由上訴人系爭26-6號土
    地銜接既成道路，則之前中興街鐵路地下道並非規劃在現有
    位置。因此被上訴人於80年8月28日以80清鎮民字第12607號
    函通知上訴人該工程目前尚未使用其土地（附本院卷第90、
    91頁），自屬當然。至清水鎮○○街○路地下道改道後經由
    上訴人系爭26-6號土地，據證人丙○○於本院勘驗現場時所
    述，當時並未經過測量，不知有無占用上訴人之土地（見本
    院卷第51頁），且被上訴人80年8月28日清鎮民字第12607號
    函是針對清水鎮○○街○路地下道有無占用上訴人土地所為
    ，此與上訴人系爭26-6號土地為既成道路所占用無關，上訴
    人以該函主張現有道路原係經由鐵路局之同段37-2號土地，
    並未占用系爭26-6號土地云云，要屬無據。
　6.經由系爭26-6號土地之既成道路，早在被上訴人興建清水鎮
　  ○○街○路地下道之前即已存在，被上訴人僅係開闢地下道
    銜接該既成道路，則被上訴人在興建清水鎮○○街○路地下
    道時，自不可能變更該既成道路之位置，且由證人乙○之前
    所證被上訴人係依當時現狀道路舖設柏油，並無拓寬道路等
    情，足證被上訴人僅係在既成道路上舖設柏油而已，上訴人
    主張被上訴人於興建清水鎮○○街○路地下道時將經由鐵路
    局同段37-2號土地之道路移動至現有其土地之位置，應與事
    實不符而無可採。
　7.按私有土地實際供公眾通行數十年之道路使用，公法上應認
  　為已有公用地役權關係存在，其所有權之行使應受限制，土
    地所有人不得違反供公眾通行之目的而為使用；而既成道路
    符合一定要件而成立公用地役關係者，其所有權人對土地既
    已無從自由使用收益，形成因公益而特別犧牲其財產上之利
    益，國家自應依法律之規定辦理徵收補償，各級政府如因經
    費困難，不能對上述道路全面徵收補償，有關機關亦應訂定
    期限籌措財源逐年辦理或以他法補償其損失，固經司法院大
    法官會議釋字第400號解釋在案；惟既成道路之使用既係公
    法上公用地役關係，其補償關係自屬公法之權利義務，此公
    用地役關係存續時，於此公用目的範圍內，要無私法上不當
    得利之問題（最高法院88年度台上字第3479號判決參照）。
    是上訴人就其為既成道路所占用之系爭26-6號如附圖Ａ部分
    所示土地，請求被上訴人給付相當於租金之損害金，自不能
    准許。
　(二)系爭237-40、26-6號土地相當於租金之損害金如何計算？
　1.系爭237-40號土地面積133平方公尺及系爭26-6號如附圖Ｂ
　  部分所示土地面積14平方公尺，分別為被上訴人闢建清水鎮
    ○○○街道路及興建清水鎮○○街○路地下道所占用，惟被
    上訴人並未徵收該土地，亦未發放補償費給上訴人，被上訴
    人自係無權占有上訴人上開土地。查依不當得利之法則請求
    返還不當得利，以無法律上之原因而受利益，致他人受有損
    害為其要件，故其得請求返還之範圍，應以對方所受之利益
    為度，非以請求人所受損害若干為準，而無權占有他人之不
    動產，可能獲得相當於租金之利益為社會通常之觀念（參照
    最高法院61年台上字第1695號判例），則上訴人依不當得利
    之規定，請求被上訴人給付系爭237-40號土地面積133平方
    公尺及系爭26-6號如附圖Ｂ部分所示土地面積14平方公尺相
    當於租金之損害金，自屬有據。
　2.土地法第97條第1項城市地方房屋之租金，以不超過土地及
　  其建築物申報總價額年息百分之十為限之規定，依同法第
    105條之規定，於租用基地建築房屋準用之，故建築基地之
    租金以不超過土地申報總額年息百分之十為限。而所謂建築
    基地之租金按申報價額年息百分之十為限，乃指基地租金之
    最高限額而言，並非必須照申報總額年息百分之十計算（參
    照最高法院46年台上字第855判例）。又基地租金之數額，
    除以基地申報地價為基礎外，尚須斟酌基地之位置，工商業
    繁榮之程度，承租人利用基地之經濟價值及所受利益等項，
    並與鄰地租金相比較，以為決定，並無必達申報總地價年息
    百分之十最高額（參照68年台上字第3071號判例）。查系爭
    237-40、26-6號土地附近均為住宅區，有黃昏市場，被上訴
    人係占用系爭237-40、26-6號土地供道路使用，本院斟酌系
    爭237-40、26-6號土地之位置，及附近工商業繁榮情形，被
    上訴人利用該土地之經濟價值與所受利益，認上訴人相當於
    租金之損害金，以該土地之申報地價年息百分之七計算較為
    適當。
  3.土地法第97條第1項所謂土地價額，依同法施行法第25條規
    定，係指法定地價。所謂法定地價，依土地法第148條規定
    ，係指土地所有人依該法規定所申報之地價，而在平均地權
    條例施行區域，係指土地所有人於地政機關舉辦規定地價或
    重新規定地價時之公告期間內申報之地價，未於該期間內申
    報者，以公告地價之百分之八十為其申報地價，該條例第16
    條規定甚明。至於土地公告現值則為同條例第46條所規定之
    地價。查上訴人並未於地政機關舉辦規定地價或重新規定地
    價時之公告期間內，為申報地價之行為，依法應以公告地價
    之百分之八十為其申報地價。上訴人將公告現值誤為公告地
    價，主張以公告現值之百分之八十為申報地價，顯屬無據，
    上訴人再依土地徵收條例第58條第5項所規定徵用土地，應
    發給所有權人或地上權、典權、地役權、永佃權、耕作權人
    使用補償費；其每年補償費，依公告土地現值百分之十計算
    之規定，請求以公告現值之百分之八計算相當於租金之損害
    金，與土地法第105條準用第97條之規定不合，亦無可採。
　4.系爭237-40號土地之公告地價88年為每平方公尺2,200元，8
    9年至94年為每平方公尺2,600元，則其申報地價88年為每平
    方公尺1,760元，89年至94年為每平方公尺2,080元，系爭26
    -6號土地之公告地價88年為每平方公尺2,500元，89年至94
    年為每平方公尺2,600元，則其申報地價88年為每平方公尺
    2,000元，89年至94年為每平方公尺2,080元，此有台中縣清
    水地政事務所94年3月9日清地價字第0940003915號函所檢附
    之系爭237-40、26-6號土地之公告地價與申報地價表在卷可
    按（附本院卷第41、42頁）。上訴人請求給付系爭237-40、
    26-6號土地起訴前五年即88年4月23日起至93年4月22日止相
    當於租金之損害金，原審以每平方公尺2,080元計算系爭237
    -40號土地相當租金之損害金，就88年而言，固有過高，但
    此部分未據被上訴人聲明不服，本院自不能予以變動。至系
    爭26 -6號土地部分，其相當於租金之損害金，起訴之前五
    年為10,138元（14×2000×0.07×253/365＝1359，14×208
    0×0. 07×（4＋112/365）＝8779，1359＋8779＝10138 ）
    ，起訴後每年為2,038元（14×2080×0.07＝2038）。
六、綜上所述，上訴人除原審所命被上訴人給付之96,825元及自
    93年5月1日起算法定遲延利息，暨自93年4月23日起至返還
    或徵收系爭237-40號土地之日止，按年給付19,365元外，請
    求被上訴人再給付1,379,975元及自93年5月1日起算法定遲
    延利息，暨自93年4月23日起至返還或徵收第237-40、26-6
    號土地之日止，按年給付275,995元，在10,138元及其利息
    ，暨按年給付2,080元至返還或徵收系爭26-6號土地之日止
    之範圍內，尚無不合，應予准許，其餘部分，則屬無據，不
    應准許。原審為上訴人此部分敗訴之判決，上訴意旨指摘原
    判決此部分不當，求予廢棄改判，就上開應准許之部分，原
    判決尚有未洽，上訴為有理由，原判決該部分應予廢棄，爰
    由本院改判如主文第2、3項所示，其餘部分，原判決並無違
    誤，該部分之上訴為無理由，應予駁回。
七、據上論結，本件上訴為部分有理由，部分無理由，依民事訴
    訟法第449條第1項、第450條、第79條，判決如主文。
中　　華　　民　　國　　94　　年　　5 　　月　　24　　日
                  民事第四庭審判長法　官  黃斐君
                                  法　官  張鑫城
                                  法　官  陳蘇宗
上列正本係照原本作成。
上訴人得上訴。
如對本判決上訴，須於收受判決送達後二十日內向本院提出上訴
書狀，其未表明上訴理由者，應於提出上訴後二十日內向本院提
出上訴理由書 (須按他造人數附具繕本)。上訴時應提出委任律
師為訴訟代理人之委任狀。具有民事訴訟法第四百六十六條之一
第一項但書或第二項之情形為訴訟代理人者，另應附具律師及格
證書及釋明委任人與受任人有該條項所定關係之釋明文書影本。
                                      書記官　吳麗慧
中　　華　　民　　國　　94　　年　　5 　　月　　30　　日
                                                      Ｈ
